臺灣桃園地方法院刑事判決　　　　　　　95年度訴字第2733號
公　訴　人　台灣桃園地方法院檢察署檢察官
被　　　告　庚○○
上列被告因偽造文書等案件，經檢察官提起公訴（九十五年度調
偵字第一六二號），本院判決如下：
    主  文
庚○○連續行使偽造私文書，足以生損害於他人，處有期徒刑壹
年捌月，又侵占自己持有他人之物，處有期徒刑陸月，減為有期
徒刑參月。應執行有期徒刑壹年玖月。
    事  實
一、庚○○於民國九十年四月一日、九十一年五月二十日，自任
    會首，分別招募如附表一、二所示合會（各會會期、會款、
    底標、會員人數、投標方式、開標時間、地點均詳如附表一
    、二所示）。庚○○竟未經「曾英妹」、「孟繁慧」之同意
    ，即擅自冒用「曾英妹」之名義參加附表一、二所示之合會
    ，並冒用「孟繁慧」之名義參加附表二之合會，復基於意圖
    為自己不法所有之詐欺取財及行使偽造私文書等概括犯意，
    先後於附表一、二所示之冒標日期，在附表一、二所示之開
    標地點，分別冒用如附表一、二所示遭冒標會員之名義，於
    各該次投標標單上分別偽造各該遭冒標會員之署押各一枚，
    並虛偽記載如附表一、二所示之投標金額於該次標單上（未
    表明「標單」字樣，且標單於開標後均已丟棄滅失），而連
    續偽造標單之準文書參與競標而得標後，向其他到場標會之
    會員提示以行使，並向各該次其他活會會員誆稱附表一、二
    所示之遭冒標會員得標之情，使其他活會會員陷於錯誤，以
    為確有會員得標，而依約繳交會款予庚○○，庚○○因而詐
    得各期所剩餘活會會員繳交之會款（詳如附表一、二所示）
    ，足生損害於各該遭冒標會員及各該期所剩餘活會會員。庚○○另基於意圖為自己不法所有之侵占犯意，於附表一所示
    之合會會員壬○○在九十二年二月一日，以二千一百元之標
    金（第二十三標）得標後，將其代壬○○向其他活會會員所
    收取之會款共計新臺幣（下同）六十萬一千一百元，侵占入
    己，用以償還其積欠他人債務，未轉交予壬○○。迨於九十
    二年三月間，庚○○因財務週轉不靈，突然停標倒會，經會
    員丁○○、丙○○、辛○○向其他會員查證後，始查悉上情
    。
二、案經丁○○、丙○○、辛○○訴由臺灣桃園地方法院檢察署
    檢察官偵查起訴。
    理  由
壹、證據能力部分
    按被告以外之人於審判外之言詞或書面陳述，除法律有規定
    者外，不得作為證據，刑事訴訟法第一百五十九條第一項固
    定有明文；惟被告以外之人於審判外之陳述，雖不符同法第
    一百五十九條之一至一百五十九條之四之規定，而經當事人
    於審判程序同意作為證據，法院審酌該言詞陳述或書面陳述
    作成時之情況，認為適當者，亦得為證據。又當事人、代理
    人或辯護人於法院調查證據時，知有第一百五十九條第一項
    不得為證據之情形，而未於言詞辯論終結前聲明異議者，視
    為有前項之同意，同法第一百五十九條之五亦定有明文。另
    鑑於採用傳聞證據排除法則之重要理由之一，係因傳聞證據
    未經當事人之反詰問予以覈實，若當事人願放棄對原供述人
    之反對詰問時，原則上即可承認該傳聞證據之證據能力。本
    件公訴人及被告就本件後引之各項人證及書證，迄於言詞辯
    論終結前均未聲明異議，而本院審酌此部分證據均無違法取
    證及證明力明顯過低之瑕疵，亦認以之作為證據為適當，故
    依諸上開規定及說明，認此部分證據均具有證據能力，合先
    敘明。
貳、實體部分
  一、訊據被告就前揭其多次偽造標單冒標，並詐取活會會員會
      款等犯罪事實坦承不諱，惟矢口否認有何侵占壬○○得標
      會款之犯行，辯稱：伊係經壬○○之同意後，始將該次壬○○得標會款挪用以清償他人債務云云。經查：
    (一)就被告偽造標單冒標，並詐取活會會員會款部分，除經被
      告於檢察官偵查中及本院訊問時自白在卷外，並經告訴人
      丁○○、丙○○、辛○○指訴甚詳，核與證人甲○○、戊○（原名陳花妹）、己○○、乙○○、王周桂香於檢察官
      偵查中所為之證述情節相符，復有互助會會單二紙在卷可
      稽，被告上開自白，堪信與事實相符。
    (二)就被告侵占壬○○得標會款部分，則據證人壬○○於檢察
      官偵查中證稱：伊是會單上編號三十一、三十二的會員，
      編號三十二會員部分，伊是用二千一百元去投標，有得標
      ，但被告收受會金後，沒有將得標金給伊等語（見偵查卷
      第十二頁），及本院審理時證稱：伊參與被告九十年四月
      一日召募的會，伊是三十一、三十二號，二個會份都有得
      標，第一個會份伊有拿到得標會款，第二個會份伊在九十
      二年二月五日，以二千一百元得標，總共可以拿六十一萬
      多元，但伊沒有拿到，伊在二月十日左右去問被告，被告
      說他拿去還債，被告並沒有事先跟伊說要挪用會款的事等
      語甚詳（見本院卷第七十七頁），審諸證人壬○○與被告
      為舊識，自七十幾年間認識至今等情，亦據證人壬○○於
      檢察官偵查中證述明確，證人壬○○自無設詞誣陷被告之
      必要，況本案侵占部分，係檢察官為調查被告前開冒標事
      實，而傳訊證人壬○○到庭，證人壬○○始說出被告侵占
      其會款之事實，並非證人壬○○主動請求偵辦，由此益徵
      證人壬○○並無故意入被告於罪之意圖，是其上開不利於
      被告之證詞應與事實相符，而值採信。被告空言否認此部
      分犯行，自屬事後卸責之詞，委無可採。
    (三)按刑法第二百十條之偽造私文書罪，以無製作權人而捏造
      他人名義製作該文書為構成要件，如行為人對於此種文書
      本有製作權，縱令其製作之內容虛偽，亦難論以該條之罪
      。又我國民間合會，係由會首招募會員參加而成立，並由
      會首製作會單（合會會單），記載會員姓名及相關事項，
      交由會員收執以為憑信，會單上所列會員姓名，僅在識別
      會員為何人，而非表示會員本人簽名之意思，尚與所謂之
      署押有間，故會首在其有權製作之會單（合會會單）上縱
      有虛列他人姓名為會員，乃屬內容不實，並非冒用他人名
      義製作，不能論以刑法第二百十條之偽造私文書罪（最高
      法院八十四年度台上字第六五一六號、八十六年度台上字
      第三一五八號、九十二年度台上字第七二一九號判決均同
      此意旨）。準此，縱被告有虛列「曾英妹」、「孟繁慧」
      加入會員之情，亦不構成行使偽造私文書罪，併此敘明。
    (四)綜上所述，本件事證明確，被告犯行均堪認定。
  二、按本件被告行為後，刑法部分條文業經修正公布，並於九
      十五年七月一日施行（修正後刑法以下稱新法，修正前刑
      法以下稱舊法）。刑法第二條第一項之規定，係規範行為
      後法律變更所生新舊法律比較適用之準據法，於修正後刑
      法施行後，應適用新法第二條第一項規定之從舊從輕之原
      則為比較，適用最有利於行為人之法律。查本件被告行為
      後，相關刑法規定變更如下：
    (一)關於法定罰金刑最低度部分，舊法第三十三條第五款規定
      為銀元一元（並依罰金罰鍰提高標準條例第一條前段規定
      提高十倍後，折算為新臺幣三十元）以上，新法第三十三
      條第五款則修正為新臺幣一千元以上，以百元計算。
    (二)關於牽連犯、連續犯部分，舊法第五十五條規定：「犯一
      罪而其方法或結果之行為犯他罪名者，從一重處斷」，第
      五十六條規定：「連續數行為而犯同一之罪名者，以一罪
      論，但得加重其刑至二分之一」，新法中業經刪除，意即
      新法就數犯罪行為所成立之數罪名，原則係採分論併罰之
      方式處斷。
    (三)經綜合比較，就罰金刑最低度部分，舊法金額較低，對被
      告較有利，牽連犯、連續犯修正部分，舊法分別從一重處
      斷及以一罪論，自較新法數罪分論併罰為有利。綜上所述
      ，舊法之規定對於被告較為有利，本件自應依新法第二條
      第一項前段之規定，適用舊法之規定論處。至於侵占罪、
      詐欺取財罪法定罰金刑之貨幣單位及數額，依修正後刑法
      施行法第一條之一第一項、第二項前段規定修正貨幣單位
      為新臺幣，數額則提高為三十倍，與修正前之貨幣單位以
      銀元計算，並依罰金罰鍰提高標準條例第一條前段之規定
      就其原定數額提高十倍後，再將銀元換算為新臺幣之比較
      結果，修正前後本罪法定罰金刑之最高度輕重相同，對於
      被告自無有利、不利之情形，另新法就想像競合犯之規定
      ，於第五十五條增訂但書之科刑限制，惟此部分屬法理之
      明文化，對於被告亦無有利、不利之區別，均無比較適用
      之問題，尚非刑法第二條第一項所指之法律變更，是上開
      修正部分，均應依一般法律適用原則，適用裁判時法（最
      高法院九十五年十一月七日刑事庭會議決議參照），附此
      敘明。
  三、次按「冒用他人名義書寫標單，冒標他人之互助會，茍標
      單上除書寫被冒標者之姓名，及欲標取會款所出利息之金
      額外，並書有『標單』之意旨，而就文義內容之本身，使
      人一見即知係投標會款之標單，則該標單固係刑法第二百
      十條所稱之私文書；惟如僅在紙上書寫被冒標者之姓名及
      所出利息之金額，就其內容本身並不足以獨立表示一定用
      意之證明，如非依民間互助會之習慣，尚無從認定其上之
      文字，係用以表示該名義人願出所書金額之利息以標取互
      助會會款之證明，則非刑法第二百十條所規定之私文書，
      而係同法第二百二十條以文書論之準私文書。」（最高法
      院八十九年度台上字第七一九九號判決意旨參照）。又按
      民法債編於八十八年四月二十一日修正增訂第七百零九條
      之一至第七百零九條之九合會專節，民法債編施行法並明
      定前開修正增訂條文自八十九年五月五日起施行。依民法
      第七百零九條之一第一項前段規定：「稱合會者，謂由會
      首邀集二人以上為會員，互約交付會款及標取合會金之契
      約。」足認合會契約之法律關係不僅存在於會首與會員之
      間，同時亦存在於各會員之間，此與前開合會專節修法增
      訂前，實務見解均將合會性質定義為會員與會首間締結之
      契約，會員相互間除有特約外，不發生債權債務關係者迥
      異（最高法院六十七年台上字第三００八號、六十三年台
      上字第一一五九號、四十九年台上字第一六三五號判例參
      照，前開三則判例業於九十一年一月二十九日經最高法院
      九十一年度第一次民事庭會議決議不再援用）。又依民法
      第七百零九條之七第二項規定：「會首應於前項期限內（
      每期標會後三日內），代得標會員收取會款，連同自己之
      會款，於期滿之翌日前，交付得標會員。逾期未收取之會
      款，會首應代為給付。」，準此，應認會員標得會款後，
      當期會款債權即由該得標會員享有，會首僅係依規定代得
      標會員收取會款，並對逾期未收取之會款，負代為給付之
      義務。故會首代得標會員向各會員收取會款，乃屬因法律
      或契約上之原因而持有得標會員之會款，其於持有期間變
      易原持有之意思而為不法所有之意思，即該當刑法第三百
      三十五條第一項普通侵占罪之構成要件。是核被告之所為
      ，係犯刑法第二百十六條、第二百二十條第一項、第二百
      十條之行使偽造準私文書罪、第三百三十九條第一項之詐
      欺取財罪及第三百三十五條第一項之普通侵占罪。被告偽
      造如附表一、二所示被冒標會員署押之行為，為偽造準私
      文書之階段行為，而偽造準私文書之低度行為，復為行使
      之高度行為所吸收，均不另論偽造署押、偽造準私文書罪
      。另按民間互助會，除有特別約定外，僅係會首與會員間
      訂立之契約，會員與會員間並無法律關係存在，而已得標
      會員，依據其與會首間之契約，無論何人得標，均有按期
      繳納會款之義務，故會首冒名盜標，其詐欺所得之款，應
      僅限於未得標之活會會員繳納之會款，而被告於附表一、
      二所示時間計七次，於每次冒標後，向其他多數活會會員
      詐取會款，以一詐欺行為同時詐騙數活會會員，係以一行
      為觸犯數同種罪名，為想像競合犯，應依新法第五十五條
      前段之規定，從一重論以詐欺取財罪。又被告先後七次行
      使偽造準私文書及詐欺取財犯行，均時間緊接，方法相同
      ，觸犯構成要件相同之罪名，顯係基於概括之犯意而為之
      ，均為連續犯，應依舊法第五十六條之規定論以一罪，並
      均依法加重其刑。又被告連續行使偽造準私文書之目的即
      在於詐欺取財，其所犯上開二罪間，有方法目的之牽連關
      係，應依舊法第五十五條之規定，從一重論以連續行使偽
      造準私文書罪。被告所犯行使偽造準私文書罪與侵占罪間
      ，犯意各別，行為不同，應予分論併罰。公訴意旨認被告
      係基於概括犯意而涉犯上開二罪，尚有未洽。
  四、爰審酌被告利用合會會員與其均為舊識，對其甚為信任之
      機，一再冒標詐騙，金額至鉅，受害活會會員眾多，犯罪
      情節實屬重大，且迄今尚未與受害會員達成和解，謀求補
      償之道等一切情狀，量處如主文所示之刑。按中華民國九
      十六年罪犯減刑條例業於九十六年六月十五日立法三讀通
      過，並於同年七月十六日施行，查被告犯行係在九十六年
      四月二十四日之前，所犯行使偽造私文書罪雖非屬上揭減
      刑條例第三條所列不得減刑之罪，惟與該罪具有裁判上一
      罪關係之刑法第三百三十九條第一項之詐欺取財罪，如經
      宣告超過有期徒刑一年六月之科刑時，依上開條例第三條
      之規定，即不得減刑，依法院辦理九十六年罪犯減刑案件
      應行注意事項第十點之規定：「裁判上一罪，如其中一部
      分為本條例第三條所定不予減刑之罪，則其據以處罰之他
      罪雖非同條例列舉之罪名，亦應不予減刑。」並參以臺灣
      高等法院九十六年七月六日刑事庭庭長會議之決議：「上
      開注意事項第十點之規定中所謂『其中一部分為本條例第
      三條所定不予減刑之罪』，不但指『罪名』，更包括『刑
      度』之限制，亦即，據以處罰之犯罪雖非上開條例第三條
      之罪，於其所宣告之刑為『死刑、無期徒刑或逾一年六月
      以上有期徒刑之罪』時，應不予減刑」。是被告所犯行使
      偽造私文書罪及詐欺取財罪，雖從行使偽造私文書罪論處
      ，惟因本院就此部分宣告有期徒刑一年八月，已逾有期徒
      刑一年六月，仍不得減刑。另被告所犯侵占罪部分，則非
      屬同上條例第三條之罪，爰依該條例第二條第一項第三款
      ，就此部分宣告之刑，減其刑期二分之一。另刑法第五十
      一條數罪併罰部分亦有修正，舊法第五十一條第五款規定
      ：「宣告多數有期徒刑者，於各刑中之最長期以上，各刑
      合併之刑期以下，定其刑期。但不得逾二十年」，新法第
      五十一條第五款規定：「宣告多數有期徒刑者，於各刑中
      之最長期以上，各刑合併之刑期以下，定其刑期。但不得
      逾三十年」，比較結果，新法並非較有利於被告，依刑法
      第二條第一項前段之規定，自應依行為時之法律即舊法第
      五十一條第五款之規定，就上開減得之刑（侵占罪部分）
      及不得減刑之刑（行使偽造私文書罪部分）定被告應執行
      之刑。末查本件被告所偽造之標單（附著有被告偽造之署
      押）均經丟棄而滅失，此經被告供述在卷，是本院尚無從
      宣告沒收，附此敘明。
據上論斷，依刑事訴訟法第二百九十九條第一項前段，修正後刑
法第二條第一條前段、第五十五條前段，刑法第二百十六條、第
二百二十條第一項、第二百十條、第三百三十九條第一項、第三
百三十五條第一項，修正前刑法第五十六條、第五十五條、第五
十一條第五款，刑法施行法第一條之一第一項、第二項前段，中
華民國九十六年罪犯減刑條例第二條第一項第三款、第三條第一
項第十五款、第七條、第十一條，判決如主文。
本案經檢察官蔡宜均到庭執行職務。
中　　華　　民　　國　　96　　年　　12　　月　　6 　　日
                  刑事第八庭    審判長法　官　邱滋杉
                                      法  官  吳為平
                                      法  官  袁雪華
以上正本證明與原本無異。
如不服本判決，應於判決送達後10日內向本院提出上訴狀（應附
繕本），其未敘述上訴理由者，應於上訴期間屆滿後20日內補提
理由書狀於本院，上訴於臺灣高等法院。
                                      書記官  邱仲騏
中　　華　　民　　國　　96　　年　　12　　月　　6 　　日
附錄本案論罪科刑之法條：
中華民國刑法第216條
（行使偽造變造或登載不實之文書罪）
行使第 210 條至第 215 條之文書者，依偽造、變造文書或登載
不實事項或使登載不實事項之規定處斷。
中華民國刑法第220條第1項
（準文書）
在紙上或物品上之文字、符號、圖畫、照像，依習慣或特約，足
以為表示其用意之證明者，關於本章及本章以外各罪，以文書論
。
中華民國刑法第210條
（偽造變造私文書罪）
偽造、變造私文書，足以生損害於公眾或他人者，處 5 年以下有
期徒刑。
中華民國刑法第339條第1項
（普通詐欺罪）
意圖為自己或第三人不法之所有，以詐術使人將本人或第三人之
物交付者，處5 年以下有期徒刑、拘役或科或併科1 千元以下罰
金。
中華民國刑法第335條第1項
（普通侵占罪）
意圖為自己或第三人不法之所有，而侵占自己持有他人之物者，
處 5 年以下有期徒刑、拘役或科或併科 1 千元以下罰金。
附表一
┌──┬─────┬────┬────┬─────────┐
│編號│被冒標會員│冒標日期│冒標標金│詐欺活會會員會款  │
│    │          │        │        │金額              │
├──┼─────┼────┼────┼─────────┤
│ 一 │曾英妹    │90.7.1  │3500元  │28×16500＝       │
│    │(虛列會員)│(第4標) │        │462000            │
├──┼─────┼────┼────┼─────────┤
│ 二 │周宗勝    │90.9.1  │3600元  │26×16400＝       │
│    │          │(第6標) │        │462400            │
├──┼─────┼────┼────┼─────────┤
│ 三 │己○○    │91.4.1  │2200元  │19×17800＝       │
│    │          │(第13標)│        │338200            │
├──┼─────┼────┼────┼─────────┤
│ 四 │戊○（原名│94.8.1  │2300元  │15×17700＝       │
│    │陳花妹）  │(第17標)│        │265500            │
├──┼─────┼────┼────┼─────────┤
│ 五 │甲○○    │91.11.1 │2200元  │12×17800＝       │
│    │          │(第20標)│        │213600            │
├──┴─────┴────┴────┴─────────┤
│ 詐欺金額合計：0000000元                                │
├────────────────────────────┤
│會期：90年4月1日至92年11月1日                           │
│會員人數：包括會首32人                                  │
│投標方式：內標制                                        │
│會款：20000元                                           │
│底標：2000元                                            │
│開標時間、地點：每月一日晚上七時許，在桃園縣楊梅鎮○○路│
│二七七號                                                │
└────────────────────────────┘
附表二
┌──┬─────┬────┬────┬─────────┐
│編號│被冒標會員│冒標日期│冒標標金│詐欺活會會員會款  │
│    │          │        │        │金額              │
├──┼─────┼────┼────┼─────────┤
│ 一 │曾英妹    │91.6.20 │3300元  │22×16700＝       │
│    │(虛列會員)│(第2標) │        │367400            │
├──┼─────┼────┼────┼─────────┤
│ 二 │孟繁慧    │91.9.20 │2600元  │20×17400＝       │
│    │(虛列會員)│(第5標) │        │348000            │
├──┴─────┴────┴────┴─────────┤
│ 詐欺金額合計：715400元                                 │
├────────────────────────────┤
│會期：91年5月20日至93年5月20日                          │
│會員人數：包括會首25人                                  │
│投標方式：內標制                                        │
│會款：20000元                                           │
│底標：2000元                                            │
│開標時間、地點：每月二十日中午十二時許，在桃園縣龍潭鄉○○○○路龍潭市場                                            │
└────────────────────────────┘
